臺灣高等法院民事判決　　　　　　　九十三年度消上字第二號
　　上　訴　人　甲○○
　　法定代理人　黃美玲
　　訴訟代理人　侯傑中律師
　　複代理人　　張漢榮律師
　　被上訴人　　台灣麥當勞餐廳股份有限公司
　　法定代理人　馬文
　　訴訟代理人　傅祖聲律師
　　　　　　　　范纈齡律師
　　　　　　　　陳蒨儀律師
當事人間請求損害賠償事件，上訴人對於中華民國九十三年四月
三十日臺灣基隆地方法院九十二年度消字第一號第一審判決提起
上訴，本院於九十四年一月四日言詞辯論終結，判決如下：
    主      文
上訴駁回。
第二審訴訟費用由上訴人負擔。
    事實及理由
一、上訴人起訴主張：其於民國（下同）九十一年五月十八日在
    被上訴人基隆市○○路之餐廳用餐時，因鄰座訴外人劉菱瀅
    之子女觸碰該餐廳內之消防滅火器，導致滅火器內之乾粉外
    洩噴向上訴人，上訴人因此受有吸入性肺炎之傷害。上訴人
    向被上訴人請求相關賠償時，被上訴人以上訴人之受傷與被
    告餐廳設施或人員服務間，並無相當關係而拒絕賠償。被上
    訴人經營餐飲業，係提供餐飲服務之企業經營者，上訴人係
    前往用餐之消費者，被上訴人有提供安全消費服務及安全消
    費場所之義務，而應對餐廳內之設施注意維護、管理，且如
    其他消費者在餐廳之行為有危害其他消費者之情形者，被上
    訴人亦應出面制止並妥善處理，否則其提供之服務即未具通
    常可合理期待之安全性。今上訴人在餐廳內用餐而無端遭受
    被上訴人店內滅火器噴灑受傷，被上訴人所提供之服務明顯
    有安全上之危險，上訴人自得依消費者保護法、債務不履行
    與侵權行為等法律關係，請求被上訴人賠償上訴人因本事件
    所支出之醫藥費及非財產上之損害賠償新台幣（下同）一百
    萬元及法定遲延利息等語。並聲明：(一)原判決廢棄。(二)被上
    訴人應給付上訴人一百萬元及自起訴狀繕本送達翌日起至清
    償日止按年息百分之五計算之利息。(三)請准供擔保宣告假執
    行。（上訴人於原審請求被上訴人給付二百萬元及法定遲延
    利息，其於本院審理時減縮上訴聲明僅請求一百萬元及法定
    遲延利息。）
二、被上訴人辯稱：其餐廳內所設置之消防器材，均委由消防設
    備師在餐廳共四層樓層之明顯處所設置共十九具取用方便之
    滅火器，目的是在確保消費者之安全，被上訴人亦依法委由
    消防設備師定期檢修消防設備，並依限報請消防機關備查。
    被上訴人餐廳內之滅火器均有標明滅火器字樣，明確向消費
    者告知該滅火器的功能僅限於滅火之目的，且為避免消費者
    不當使用，餐廳內之滅火器均裝有安全插梢，且於本件事件
    發生前之九十一年四月二十二日，基隆市消防局曾派員在被
    上訴人愛三路餐廳進行消防安全檢查，並無任何設於被上訴
    人餐廳內之滅火器有不合規定之記載，故被上訴人餐廳內合
    法設置之滅火器確已具備通常可合理期待之安全性，被上訴
    人已盡注意義務，並無任何過失可言。且上訴人所受之傷害
    係鄰座劉菱瀅之子女碰觸滅火器而導致滅火器內之乾粉外洩
    噴向上訴人，使上訴人受到傷害，已為上訴人所自承，可見
    該侵權行為係第三人所為，而非被上訴人，上訴人自應向為
    侵權行為之第三人求償，則上訴人主張之損害與被上訴人提
    供之商品或服務間，無因果關係，被上訴人自無賠償之義務
    。又上訴人於本件起訴狀中，泛稱其受有吸入性肺炎之傷害
    ，並未提出具體之事證，亦未舉證證明其所受損害與被上訴
    人服務間有何因果關係，自亦未盡舉證之責等語。並聲明：
    (一)上訴駁回。(二)如受不利判決請准供擔保宣告免為假執行。
三、經查本件上訴人主張：其於九十一年五月十八日在被上訴人
    麥當勞公司基隆市○○路之餐廳用餐時，因鄰座第三人劉菱
    瀅之子女觸碰該餐廳內之消防滅火器，導致滅火器內之乾粉
    外洩噴向上訴人等情，為被上訴人所不爭執，可信為真實。
四、上訴人主張：被上訴人所提供之服務明顯有安全上之危險，
    上訴人自得依消費者保護法、債務不履行與侵權行為等法律
    關係，請求被上訴人賠償上訴人因本事件所支出之醫藥費約
    一萬元，非財產上之損害賠償九十九萬元等語。被上訴人辯
    稱：其所提供之商品或服務並無安全上之危險，上訴人所受
    之傷害係第三人所造成，與被上訴人餐廳或人員服務間無相
    當因果關係存在，被上訴人自無需就第三人於其營業場所內
    之侵權行為負責等語。經查：
    (一)上訴人基於其與企業經營者即被上訴人間之消費關係向本
      院起訴，係屬消費訴訟，有消費者保護法之適用。消費者
      保護法已於九十二年一月二十二日修正公布，上訴人主張
      之消費爭議事實發生在九十一年五月十八日，依實體從舊
      原則，自應適用修正前之消費者保護法規定。修正前消費
      者保護法第七條第一項規定：「從事設計、生產、製造商
      品或提供服務之企業經營者，應確保其提供之商品或服務
      ，無安全或衛生上之危險。」依同法施行細則第五條第一
      項規定，所謂安全或衛生上之危險，係指商品於其流通進
      入市場，或服務於其提供時，未具通常可合理期待之安全
      性，但商品或服務已符合當時科技或專業水準者，不在此
      限。
    (二)本件被上訴人麥當勞公司所提供的是一商品與服務混合之
      餐飲服務，而餐飲服務之範圍，在此入內飲食之情形，依
      一般社會大眾之合理期待，除提供符合安全衛生之食品外
      ，應包括提供一安全之用餐環境，亦即在一般社會通念中
      ，餐飲業者應有提供安全用餐環境之義務，若因用餐環境
      欠缺安全性而使消費者之生命、身體、健康或財產因此受
      到損害，只要消費者能證明其所受之損害與該未具安全性
      之服務間有因果關係，依消費者保護法第七條規定，服務
      提供人即須負損害賠償責任，縱其能證明自己無過失，也
      只能減輕責任。惟在訴訟上應由消費者先舉證證明其所受
      損害係由企業經營者所提供之商品或服務未具通常可合理
      期待之安全性所致，始得請求企業經營者賠償。
    (三)本件發生消費爭議之場所係在被上訴人麥當勞位於基隆市
      ○○路餐廳三樓，而非設有兒童遊樂區之二樓，且發生事
      故之滅火器曾經擺設之位置。依兩造現場人員指出，並非
      上訴人當時所坐位置旁邊，而是放置在隔有一張桌子距離
      的角落，滅火器擺設位置的牆壁上並貼有標明滅火器字樣
      ，事發之前有其他小孩在隔桌跑來跑去，不知道有沒有踩
      到滅火器，滅火器是突然噴出乾粉等情，業據原法院現場
      勘驗屬實，製有勘驗筆錄附卷可參，並有照片可稽。上訴
      人主張係隔桌第三人劉菱瀅的子女碰觸到滅火器所引起。
      證人劉菱瀅到庭證稱：「我和孩子在不同的樓層，服務人
      員告訴我，我的孩子弄倒滅火器。事後我的孩子告訴我他
      從窗戶爬到椅子上踢到窗戶旁的支柱邊的消防栓，窗邊檯
      子上有植物下面有消防栓」、「我當時在二樓，孩子在三
      樓，並沒有標示孩子不能上三樓。在麥當勞餐廳，小孩子
      都是跑來跑去」等語。上訴人亦稱：「當時看到三個小孩
      跑來跑去，就看到滅火器整個噴出來，小孩子跳走，沒有
      被噴到，同桌背對窗戶的人沒有噴到，我和甲○○面對窗
      戶被噴到」等語。被上訴人稱：「兒童遊樂區在二樓，事
      情發生在三樓」等語。是上訴人當時用餐處所為一般人使
      用之樓層，非被上訴人專設有兒童遊樂區之二樓，並與被
      上訴人擺設滅火器位置有一段距離，當時滅火器之所以噴
      出乾粉致坐隔桌之上訴人吸入乾粉，並非該滅火器自發性
      地噴出乾粉，而係突發性地受到小孩踢到所致。
    (四)上訴人主張：被上訴人未在滅火器加設塑膠繩及在外不加
      蓋，故其所提供之場所服務，並不符合當時科技或專業水
      準可合理期待之安全性，又被上訴人未依「各類場所消防
      安全設備設置標準」將滅火器懸掛牆上或放置滅火器箱中
      ，雖未違反該標準第三十一條第四款設置標識之規定，但
      因未懸掛牆上或放置滅火器箱，故不符合該標準第五款的
      規定等語。按「各類場所消防安全設標準」第三十一條第
      四款規定滅火器應「固定放置於取用方便之明顯處所，並
      滅火器字樣之標識。」該條第五款雖規定：「懸掛於牆上
      或放置滅火器箱中之滅火器，其上端與樓地板之距離，十
      八公分以上者在一公尺以下，未滿十八公分者在一點五公
      尺以下」，但此款係規定懸掛於牆上或放置滅火器箱中之
      滅火器之設置標準，並非規定滅火器必須懸掛於牆上或放
      置滅火器箱中之滅火器，故滅火器只要符合該第四款規定
      固定放置於取用方便之明顯處所必設有該款所定之標識即
      可。查被上訴人餐廳各樓層所擺設滅火器之方式，係依消
      防安全設備設置標準之規定，擺設在方便取用之明顯處所
      ，標明滅火器字樣，並放置在滅火器底座盒上，有現場勘
      驗所拍攝之相片在卷可稽。證人即曾於事故前至被上訴人
      餐廳進行消防檢查之人員曾怡信復證述：「當天（指九十
      一年四月二十二日）有開立限改單，當時違反事項有避難
      方向燈二樓及四樓二具故障，因為燈不會亮，另外四樓有
      一具滅火器未放置明顯處，因為被盆栽擋住，二樓有一具
      滅火器失壓無法噴出乾粉。五月十六日前往複查，當時這
      些缺失都有改善。」、「（問可否在滅火器上加蓋避免小
      孩碰觸？）沒有法律規定，因為法律只規定放置明顯易於
      取用，我沒有看過該滅火器盒子上加蓋。」、「滅火器上
      面的插梢必須用一點力氣才可以拔出，但是在運送途中稍
      微移動時插梢應該是不容易脫落，我們在做消防檢查時也
      會針對插梢是否放置妥當做檢查，插梢一旦拔出後，稍微
      一按乾粉就會噴出」、「四、五歲的小孩應該可以將插梢
      拔出，因為滅火器的設計就是要讓人可以輕易拔出」等語
      ，並有基隆市消防局第一大隊仁愛分隊消防安全檢查不合
      規定限期改善通知單一件在卷可按。上開證據顯示，被上
      訴人於本件事故發生時所設置之滅火器已符合上開標準第
      第三十一條第四款之設置規定，上訴人亦自承被上訴人設
      置系爭滅火器並未違反上開標準第三十一條第四款之規定
      ，則其嗣後請求本院向行政院消防署函詢有無法令規定應
      如何放置滅火器始符合上開第四款所稱之「固定放置」規
      定，本院認無函查之必要。因此，上訴人主張：被上訴人
      未依「各類場所消防安全設備設置標準」將滅火器懸掛牆
      上，雖未違反該標準第三十一條第四款設置標識之規定，
      但不符合該標準第五款的規定云云，並無可採。再者，上
      開設置標準並無滅火器並無必須加蓋或加設塑膠繩之規定
      ，上訴人復未能舉證證明被上訴人負有依法令或慣例應在
      滅火器上加蓋或塑膠繩之義務，其主張：被上訴人未在滅
      火器加設塑膠繩及在外不加蓋，故其所提供之場所服務，
      並不符合當時科技或專業水準可合理期待之安全性云云，
      亦無可採。上訴人既未能提出證據足証被上訴人所設置之
      滅火器未具通常可合理期待之安全性，應認被上訴人滅火
      器之設置並無未具通常可期待之安全性情事。
    (五)上訴人又主張：因被上訴人提供之服務有安全上之危險，
      未能採取一般餐廳由特定服務人員分配其所負責餐桌範圍
      之管理方式，而採取走動式管理方式，其管理方式未符合
      通常可期待之安全性，致其無端因吸入滅火器內之乾粉而
      受有吸入性肺炎之損害等語，並提出餐飲管理一書之節文
      為証。惟上訴人係屬西式速食自助式餐廳乙節，為兩造所
      不爭，既係自助式餐廳，該餐飲管理節文所載內容即有難
      以適用之處，且該節文係表示該書作者認為較理想之管理
      方式，不能據此認為速食業者有依商業慣例應採取由特定
      服務人員分配其所負責餐桌範圍之管理方式，亦不能據此
      認為被上訴人對到其餐廳用餐之顧客施以走動式的服務方
      式有何欠缺安全性或不妥之處。又上訴人遭小孩過失踢到
      滅火器而致乾粉外洩之處，並非被上訴人需特別注意管理
      之二樓兒童遊樂區，小孩之不慎踢倒滅火器係屬瞬間發生
      之突發事故，衡情難以即時加以制止。上訴人未能舉証證
      明被上訴人如採取由特定服務人員分配其所負責餐桌範圍
      之管理方式，即能防止本件事故之發生，不能認為被上訴
      人所採取之餐廳管理方式與本件事故之發生有相當因果關
      係。上訴人既無法舉證證明對被上訴人於餐廳管理方式有
      何未具通常可期待之安全性以及其管理方式與本件損害間
      有何相當因果關係，上訴人上開主張亦無可採。
    (六)綜上所述，上訴人未能舉證證明被上訴人所提供之服務有
      何未具通常可期待之安全性，以及被上訴人提供服務未具
      通常可期待之安全性與其所受之損害間有因果關係等事實
      ，亦未能舉證證明被上訴人有何債務不履行及侵權行為情
      事，則其依消費者保護法、債務不履行與侵權行為等法律
      關係，請求被上訴人賠償上訴人因本事件所生之損害賠償
      一百萬元及法定遲延利息，即屬不能准許。
五、從而上訴人依消費者保護法第七條、第五十一條、民法第一
    百八十四條第二項、第一百八十八條第一項、第一百九十三
    條第一項、第一百九十五條第一項、第二百二十七條之一規
    定，請求被上訴人賠償損害一百萬元並加計法定遲延利息，
    為無理由，不應准許。其假執行之聲請亦失所附麗，應併予
    駁回。原審為上訴人敗訴之判決，及駁回其假執行之聲請，
    並無不合。上訴意旨指摘原判決不當，求予廢棄改判，為無
    理由，應予駁回。
六、本件事證已臻明確，兩造其餘主張與舉證，無一一論列之必
    要，併此敘明。
七、據上論結，本件上訴為無理由，依民事訴訟法第四百四十九
    條第一項、第七十八條，判決如主文。
中　　華　　民　　國　　94　　年　　1 　　月　　11　　日
                  民事第五庭審判長法  官　林丁寶
                          　　　　法  官  陳博享
                          　　　　法  官  高鳳仙
正本係照原本作成。
不得上訴。
中　　華　　民　　國　　94　　年　　1 　　月　　14　　日
                                  書記官　黃慶霽